臺灣高等法院刑事判決　　　　　　　　　　　　　　九十三年度上訴字第三五六號
　　上　訴　人　臺灣臺北地方法院檢察署檢察官
　　被　　　告　丙○○
　　選任辯護人　吳秀菊律師
　　被　　　告　乙○○
　　選任辯護人　李清泉律師
　　被　　　告　甲○○
　　選任辯護人　葉大慧律師
右列上訴人因被告等違反銀行法案件，不服臺灣臺北地方法院九十二年度訴字第二六
○號，中華民國九十二年十二月三十一日第一審判決（起訴案號：臺灣臺北地方法院
檢察署九十一年度偵字第一一二八一號），移送併辦（案號：臺灣臺北地方法院檢察
署九十二年度偵字第二九三六號），提起上訴，本院判決如左：
    主  文
原判決關於丙○○、乙○○部分撤銷。
丙○○、乙○○共同違反除法律另有規定者外，非銀行不得經營收受存款業務之規定
，各處有期徒刑壹年拾月。均緩刑參年。
其餘上訴駁回。
    事  實
一、丙○○、乙○○均明知非銀行不得以加入互助會會員之名義向多數人收受款項，
    而約定給付與本金顯不相當之紅利、獎金等視同收受存款之業務，且姓名年籍不
    詳、自稱ＪＯＲＤＥＮＰＥＮＧ之成年男子所經營之「ＯＭＥ歐美互助會」並無
    實際商品交易，純以介紹他人加入會員之方式支付會員與本金顯不相當之紅利及
    獎金，並從中牟利，竟與ＪＯＲＤＥＮＰＥＮＧ、徐瑞昌（現由本院九十二年上
    訴字第四五九九號案件審理中）等人基於共同非法收受存款之犯意聯絡，於九十
    年十月間某日起，由徐瑞昌擔任執行長並提供臺北市○○○路六五號十二樓，嗣
    搬遷至臺北市○○○路○段一一一號五樓之「太平洋國際電訊股份有限公司」等
    場地，由丙○○、乙○○先加入會員並繳交如附表所示之款項以取得會員編號後
    ，旋即以「ＯＭＥ歐美互助會（即ＯＭＥＣＡＰＩＴＡＬＩＮＣ‧）」之名義，
    對外向不特定人招攬入會，嗣丙○○為擴大招募業務又承租臺北市○○○路○段
    一二０號二樓之處所、及經乙○○遊說不知情之甲○○提供臺北市○○路○段三
    七六號八樓之地點予ＯＭＥ歐美互助會，以供作招攬互助會會員之營運據點，並
    由丙○○、乙○○二人分別擔任前開營運中心之現場負責人，負責行政工作之舉
    辦說明會招收會員及幫助會員查詢獎金發放情形等相關業務，而使張期積、張國
    良、吳碧雯、廖德練、曾欽章、賴慈毅、林雄、陳炳宏、甲○○、陳來旺、程麗
    珍等人陸續成為會員而取得附表所示之會員編號，並以美金（下同）一百三十五
    元為一單位，分別向渠等收受如附表所示之款項（其中陳來旺參加三單位，陳來
    旺、程麗珍之會員編號及程麗珍所參加單位均不詳），且約定給付上開會員：
    (一)基金紅利：凡有新加入會員編號數字為該會員編號數字之二倍加一時（如會員
    編號為10號，則有新加入會員編號為21號、43號、87號、175號時），該會員可
    得基金紅利每單位七十元，並可循環重複領取四次；(二)直接推薦循環獎金：凡會
    員直接推薦一位新會員，該會員可得直接推薦循環獎金每單位十元；(三)組織獎金
    ：凡會員引介加入之新會員（即俗稱下線）另再推薦一位新會員加入，該會員即
    可領取組織獎金每單位一元，共可領取十代等，與本金顯不相當之紅利、獎金，
    而為非銀行經營收受存款業務之行為。
二、案經法務部調查局北部地區機動工作組移送臺灣臺北地方法院檢察署檢察官偵查
    起訴及移送併辦。
    理  由
壹、撤銷改判部分（即被告丙○○、乙○○有罪部分）：
一、訊據被告丙○○、乙○○均矢口否認有何違反銀行法之犯行，被告丙○○於原審
    中辯稱：伊只是會員，僅有告訴伊的朋友可以加入歐美互助會，並沒有邀集不特
    定之大眾參與，且徐瑞昌才是伊互助會的老闆，伊均是聽命於他，於本院審理中
    證稱：伊非現場負責人，如果伊是，收入應該很多，但伊投資跟收入所得差距太
    大，且那個外國人伊也不認識，徐瑞昌是伊以前老闆，伊是信任徐瑞昌，當初徐
    瑞昌是跟伊講說輪流標會，所有存款均未經過伊，徐瑞昌給伊帳戶伊就匯錢過去
    ，伊不知有違反銀行法云云；被告乙○○則於原審中辯稱：伊是於九十年九月的
    時候失業，遇見被告丙○○跟伊講這個訊息，並帶伊到光復南路互助會的據點，
    且拿出ＯＭＥ的股票給伊看，說這公司比較穩當沒有風險，伊聽了不錯就加入會
    員，伊只是介紹好朋友加入而已，並未參與ＯＭＥ歐美互助會之經營，於本院審
    理中辯稱：伊只是會員，只是比較早加入，他們誤認伊是負責人，伊會跟他們講
    話權利在那裡，所以才會誤認。伊只有小學畢業，沒有成立服務中心，參與行政
    業務，伊只是單純認定是互助會云云。
二、經查：
（一）依「ＯＭＥ歐美互助會」之規定，凡有意加入「ＯＭＥ歐美互助會」者，需以
      一百三十五元為一單位之方式繳納會費，該互助會並宣稱入會者繳納之每一百
      三十五元中，公司分得十元、服務中心費用分得五元、介紹人分得十元、「十
      代獎金」一元、「互助金」一百元；凡加入會員者，即取得會員帳號、密碼及
      每單位不同之會員編號，可藉此領取(一)基金紅利：凡有新加入會員編號數字為
      該會員編號數字之二倍加一時（如會員編號為10號，則有新加入會員編號為21
      號、43號、87號、175號時），該會員可得基金紅利每單位七十元，並可循環
      重複領取四次；(二)直接推薦循環獎金：凡會員直接推薦一位新會員，該會員可
      得直接推薦循環獎金每單位十元；(三)組織獎金：凡會員引介加入之新會員（即
      俗稱下線）另再推薦一位新會員加入，該會員即可領取組織獎金每單位一元，
      共可領取十代等獎金、紅利，且「ＯＭＥ歐美互助會」並無實際商品交易，純
      以介紹他人加入會員、繳納會費為該互助會之收入及支付舊有會員之獎金、紅
      利來源等情，業據被告丙○○、乙○○於警詢中供述甚詳（見偵字第一一二八
      一號卷第九九頁、九十頁至九三頁），且經證人即投資人張期積（見警聲搜字
      第四九０號卷第二九頁至三一頁）、張國良（見警聲搜字第四九０號卷第三六
      頁至三八頁）、吳碧雯（見偵字第一一二八一號卷第三八頁至四二頁）、廖德
      練（見偵字第一一二八一號卷第八三頁至八七頁）、曾欽章（見偵字第一一二
      八一號卷第四五頁至四九頁）、賴慈毅（見偵字第一一二八一號卷第五二頁至
      五三頁）、林雄（見偵字第一一二八一號卷第六二頁至六六頁）、陳炳宏（見
      偵字第一一二八一號卷第七○頁至七四頁）、證人即ＯＭＥ歐美互助會行政人
      員吳泯慧分別於警詢中證述屬實（見偵字第一一二八一號卷第五六頁至六○頁
      ），有各該警訊筆錄附卷足參，復有會員曾欽章、賴慈毅、林雄、乙○○、丙○○之組織編號查詢表（依會員編號查詢領取基金紅利之情形）、會員賴慈毅
      之入會申請表、會員甲○○之第一商業銀行匯款水單、ＯＭＥ歐美互助會獎金
      領取介紹之網路列印資料等在卷可稽（見偵字第一一二八一號卷第五○頁、五
      五頁反面、六八頁、九六頁、一○九頁至一一三頁、五五頁、八一頁、警聲搜
      字第四九０號卷第二頁至四頁、七頁至十九頁）。又凡加入ＯＭＥ歐美互助會
      之會員，即可依會員編號循環領取紅利、及以推薦新會員、新會員再推薦新會
      員之方式領取獎金，以會員編號十號之會員為例，其僅繳納一百三十五元之會
      費，然至會員編號第一百七十五號會員加入時，業可領回二百八十元之基金紅
      利，組織獎金、直接推薦循環獎金尚不計算在內，所可得之紅利為本金之二倍
      有餘，顯不相當，核屬銀行法第二十九條之一所稱「以其他（互助會）名義向
      多數人收受款項而約定給付與本金顯不相當之紅利、獎金」之以收受存款論之
      行為。此部分事實已堪認定。
（二）次查，證人徐瑞昌於警詢及原審審理中均證稱：伊與丙○○及乙○○曾在九十
      年十月間在國聯飯店與ＪＯＲＤＥＮＰＥＮＧ見面，並商談加入「ＯＭＥ歐美
      互助會」之相關事宜等語（見偵字第一一二八一號卷第一二三頁、原審卷第一
      九四頁、一九五頁），核與被告丙○○於警詢中所供稱：伊是在九十年十月間
      在國聯飯店一個聚會場合認識ＪＯＲＤＥＮＰＥＮＧ，他告訴我現在正在推廣
      「ＯＭＥ歐美互助會」，伊便找乙○○一起加入，並將入會費用交給ＪＯＲＤ
      ＥＮＰＥＮＧ，由其利用太平洋公司電腦上網幫我們申請加入等語（見偵字第
      一一二八一號卷第一○○頁），均屬相符，顯見被告丙○○確實曾與ＪＯＲＤ
      ＥＮＰＥＮＧ之不詳姓名年籍人士見面，並商談「ＯＭＥ歐美互助會」事宜無
      誤，其於原審審理中翻異前詞改稱：ＪＯＲＤＥＮＰＥＮＧ都是跟徐瑞昌往來
      ，伊完全不認識云云（見原審卷二第五三頁），應屬事後卸責之詞，不足採信
      。又被告丙○○確實為「ＯＭＥ歐美互助會」營運中心之現場負責人，而非單
      純會員乙節，業據證人吳泯慧於警詢中證稱：我是「ＯＭＥ歐美互助會」之行
      政人員，主要是幫「ＯＭＥ歐美互助會」之會員查詢美國總公司有無發放獎金
      ，有新會員加入時，則由我上總公司網站登錄會員姓名、電話及加入數量，丙○○及乙○○均為臺北市○○○路○段一二０號二樓之營業處所之負責人，我
      的薪水是向丙○○領的，「ＯＭＥ歐美互助會」之總公司設在美國，臺灣這邊
      之營業處所均由丙○○及乙○○在負責，他們兩人主要之業務是招收會員及幫
      忙會員查詢獎金發放等服務，本營業處所除負責人丙○○及乙○○外，就只有
      我一個員工等語（見偵字第一一二八一號卷第五七頁至六十頁），且經證人林
      雄於警詢中證稱：「ＯＭＥ歐美互助會」負責人據我瞭解是丙○○及洪文宗（
      後改名為乙○○），渠等二人是該會在臺灣之最上線等語；證人陳炳宏於警詢
      中一致證稱：「ＯＭＥ歐美互助會」於臺北市○○○路○段一一一號五樓現場
      是丙○○及洪文宗（指被告乙○○）在負責等語（均見偵字第一一二八一號卷
      第六三頁、七一頁），顯見被告丙○○應係「ＯＭＥ歐美互助會」之營運現場
      負責人無訛，再佐以證人廖德鍊於警詢中證稱：「ＯＭＥ歐美互助會」之負責
      人為何人我不清楚，我僅接觸過洪文宗及丙○○」等語（見偵字第一一二八一
      號卷第八四頁）；證人陳來旺於原審審理中到庭結證稱：我有看過丙○○在公
      司裡幫忙輸入電腦資料等語（見原審卷一第一Ｏ八頁），且被告乙○○於警詢
      中亦供稱：「經由丙○○引介後，徐瑞昌親自簡介加入ＯＭＥ之各項好處，我
      便當場加入會員三單位，現金交給徐瑞昌及丙○○兩人，由他們幫我辦理加入
      會員手續」等語（見偵字第二九三六號影印卷第六頁），足見被告丙○○並非
      僅係單純會員，亦有負責「ＯＭＥ歐美互助會」招攬會員、登陸會員資料及收
      受會款等相關行政工作甚明。又被告丙○○係聽命於共犯徐瑞昌之指示為「Ｏ
      ＭＥ歐美互助會」工作一情，業據其於原審審理中自承：「徐瑞昌是互助會老
      闆，我聽命於他」等語不諱（見原審卷一第三四頁），且證人即被告丙○○前
      任職公司之同事黃健民亦到庭結證陳稱：當時伊只知道徐瑞昌在做社區網路，
      後來伊知道在經營互助基金，剛開始外面就有在傳，後來被告丙○○說徐在做
      ＯＭＥ，劉又告訴伊，她現在被請在ＯＭＥ幫忙，劉也有邀請伊，但伊拒絕了
      。伊沒見過ＯＭＥ執照或登記證，徐瑞昌自稱是ＯＭＥ的負責人，他說他是美
      國的登記公司且是合法公司（見原審卷一第九六頁、九七頁、一○○頁）、以
      伊瞭解，被告丙○○在大成擔任伊員工時經濟情形不好，伊還借款給被告，伊
      沒有經濟能力籌組大型資金公司，伊曾與她深談，她說她要貸款，幾乎每個月
      需要向伊或公司借貸（見原審卷一第九八頁至一ＯＯ頁）、「徐瑞昌請丙○○
      擔任公司之重要會員，被告丙○○離職七、八日後即告知我她去ＯＭＥ公司上
      班，她說徐瑞昌請她去幫忙，丙○○是在ＯＭＥ任職沒錯」等語（見原審卷一
      第九六頁、九七頁、一Ｏ二、一Ｏ四頁），可見被告丙○○本身並無資力自行
      籌組公司或與他人合夥經營至明。再者，徐瑞昌為ＯＭＥ公司負責人，公司人
      員及會員均稱呼其徐總，只有徐瑞昌有獨立辦公室，其他人去就坐外面，被告
      丙○○、乙○○均無自己辦公室等情，亦據證人陳來旺、黃子芳於原審中證述
      無訛（見原審卷一第一一六至一一○頁、一三五頁至一三七頁），依該ＯＭＥ
      服務中心辦公室位置設置情形，被告丙○○、乙○○應係受雇並聽命於徐瑞昌
      共同為ＯＭＥ歐美互助會招攬會員，益徵被告丙○○並非僅係ＯＭＥ歐美互助
      會之會員無疑。是被告丙○○於原審及本院審理中以其為單純會員，並無參與
      經營云云置辯，尚無可採。
（三）再查，被告乙○○雖亦以其為單純會員，並無參與經營云云置辯，惟查：
    (一)證人徐瑞昌於警詢及原審審理中證稱：伊與丙○○及乙○○曾在九十年十月間
      在國聯飯店與ＪＯＲＤＥＮＰＥＮＧ見面，並商談加入「ＯＭＥ歐美互助會」
      之相關事宜等語（見偵字第一一二八一號卷第一二三頁、原審卷第一九四頁、
      一九五頁），核與被告丙○○於警詢中所供稱：伊是在九十年十月間在國聯飯
      店一個聚會場合認識ＪＯＲＤＥＮＰＥＮＧ，他告訴我現在正在推廣「ＯＭＥ
      歐美互助會」，伊便找乙○○一起加入，並將入會費用交給ＪＯＲＤＥＮＰＥ
      ＮＧ，由其利用太平洋公司電腦上網幫我們申請加入等語（見偵字第一一二八
      一號卷第一○○頁），已如前述，參以證人曾欽章、林雄均證稱：乙○○與丙○○是「ＯＭＥ歐美互助會」在臺灣負責的最上線等語（見偵字第一一二八一
      號卷第四六頁、六三頁），顯見被告乙○○亦曾與ＪＯＲＤＥＮＰＥＮＧ見面
      ，且於「ＯＭＥ歐美互助會」於臺灣籌備設立時，即已參與入會並負責該互助
      會之業務甚明。
    (二)被告乙○○確實為「ＯＭＥ歐美互助會」營運中心之現場負責人，而非單純會
      員乙節，亦據證人吳泯慧、林雄、陳炳宏於警詢中分別證述甚詳，均如前述，
      核與證人張期積於警詢中證述之情節相符（見警聲搜字第四九○號卷第三○頁
      ），且經同案被告甲○○於警詢中供稱：「ＯＭＥ歐美互助會」負責人是徐承
      宏（即徐瑞昌），另外實際推動該會業務者是丙○○及乙○○等語（見偵字第
      一一二八一號卷第七七頁），顯見被告乙○○亦同屬「ＯＭＥ歐美互助會」營
      運現場之負責人無誤。再佐以證人廖德鍊於警詢中證稱：我有看到洪文宗（即
      乙○○）在現場介紹「ＯＭＥ歐美互助會」給會員認識等語，證人曾欽章所證
      稱：會員繳交的錢我都轉交給洪文宗（即乙○○）或直接匯到國外ＯＭＥ歐美
      互助會得帳戶等語，及證人陳來旺所證稱：我知道他們（指被告丙○○、乙○○）是在幫忙輸入電腦，沒有辦公室等語（見原審卷一第一Ｏ九頁），足見被
      告乙○○亦非單純會員，而有負責「ＯＭＥ歐美互助會」之相關行政工作甚明
      。是被告乙○○辯稱其為單純會員，並無參與經營云云，自無可採。另參諸，
      證人徐瑞昌於原審中自承伊有請彭生留下ＯＭＥ歐美互助會支票五紙，由伊簽
      名後交給丙○○或乙○○可領取獎金等語（見原審卷一第一九七頁、一九八頁
      ），益見ＯＭＥ歐美互助會之獎金發放事宜確係由徐瑞昌經手統籌後交由被告
      丙○○、乙○○二人發放，是被告丙○○、乙○○確係受雇並聽命於徐瑞昌共
      同為ＯＭＥ歐美互助會招攬會員等事實，至為灼然。
（四）至被告丙○○雖否認其於警詢中之供述係屬真實，並辯稱：是徐瑞昌教伊這樣
      講的云云，然核其於警詢中對於加入並推廣「ＯＭＥ歐美互助會」業務之經過
      、及如何取得該互助會之各營運地點等相關細節，均核與前述證人之證述相符
      ，難認其於警詢中之供述有何前述違反任意性之情形，應仍有證據能力甚明。
      綜上所述，被告丙○○、乙○○前揭所辯，應均係事後卸責之詞，不足採信，
      本件罪證已臻明確，被告二人犯行洵堪認定，應依法論科。
三、按「以借款、收受投資、使加入為股東或其他名義，向多數人或不特定之人收受
    款項或吸收資金，而約定或給付與本金顯不相當之紅利、利息、股息或其他報酬
    者，以收受存款論。」銀行法第二十九條之一（九十三年二月四日修正時，並未
    修改此條文）定有明文，本案被告收受款項之方式係以加入會員繳交會費後，得
    依情形取得基金紅利、直接推薦循環獎金及組織獎金與本金顯不相當之紅利及報
    酬，已如前述，是核被告丙○○、乙○○所為，均係犯（修正前）銀行法第一百
    二十五條第一項、第二十九條第一項、第二十九條之一之罪。被告二人與姓名、
    年籍不詳、自稱ＪＯＲＤＥＮＰＥＮＧ之人及徐瑞昌等人就上開犯行間，有犯意
    聯絡及行為分擔，皆為共同正犯，被告雖有向多數人收受款項而約定給付與本金
    顯不相當之紅利、獎金以收受存款論之行為，然銀行法第二十九條第一項既規定
    「除法律另有規定者外，非銀行不得經營收受存款、受託經理信託資金、公眾財
    產或辦理國內外匯兌業務。」，所稱「業務」應係指基於社會地位、繼續經營，
    本質上即具有反覆性及延時性，被告等人雖多次為非法匯兌之行為，乃屬業務之
    範圍內，不再論以連續犯，是被告上開行為，均屬執行上開業務之一部分，為包
    括一罪，公訴人請求併案部分為同一案件自為起訴效力所及，本院自應併予審理
    。又被告二人犯罪後，銀行法第一百二十五條第一項，業於九十三年二月四日修
    正公布，同年月六日施行生效，原法定刑為三年以上十年以下有期徒刑，得併科
    新臺幣一億元以下罰金，修正後法定刑為三年以上十年以下有期徒刑，得併科新
    臺幣一千萬元以上二億元以下罰金。其犯罪所得達新臺幣一億元以上者，處七年
    以上有期徒刑，得併科新臺幣二千五百萬元以上五億元以下罰金。經比較新舊法
    結果，以修正前之銀行法有利於被告，依刑法第二條第一項但書規定，自應適用
    修正前之銀行法。
四、原審對被告二人予以論罪、科刑並均宣告緩刑參年，固非無見。惟查：銀行法第
    一百二十五條第一項於九十三年二月四日修正公布，同年月六日生效，修正後之
    規定提高其法定刑罰，原審裁判時，亦未及比較適用，尚有未洽。檢察官上訴意
    旨略以：(一)被告丙○○二人確與徐瑞昌共同經營ＯＭＥ歐美互助會，亦無證據足
    認二人分得利潤微薄；(二)公平交易委員會並無明示上開互助會經營並非多層次傳
    銷云云為由，分別上訴指摘原審援以刑法第五十九條為被告丙○○二人減輕其刑
    及認其等犯行未違反公平交易法為不當，惟其中關於上訴意旨(一)部分，被告丙○○、乙○○二人既係受雇並聽命於徐瑞昌，且收得互助會款項均匯往國外，足見
    被告二人除其各人加入會員招覽下線所得之利益外，尚無獲得其他不法利益，所
    得利益確實微薄，其犯行縱有違立法者遏止不當吸收資金之立意，然犯罪情狀既
    有可資憫恕之情，而有情輕法重之虞，自應予以斟酌，以免有失衡平，檢察官認
    本件並無援引適用刑法第五十九條之規定云云，尚非可採。另有關上訴意旨(二)部
    分，經本院審理後認被告二人所涉此部分犯行，原審認定並無不合，應予維持（
    詳如后述）。是檢察官之上訴均無理由，應予駁回。檢察官前揭上訴所指，固無
    足取，然原判決因上開可議之處，即屬無可維持，自應由本院將原判決上開部分
    撤銷改判。又被告二人僅係貪圖微薄獎金，而受雇聽命於共犯徐瑞昌從事非法收
    受存款業務，本身並未將所收取之資金據為己用，其犯罪情節輕微，如處以法定
    最低度之刑有期徒刑三年，仍嫌過重，情輕法重，堪以憫恕，爰均依刑法第五十
    九條之規定，酌量減輕其刑，並審酌其二人前均無犯罪前科，有本院被告全國前
    案紀錄表可參，素行尚稱良好、犯罪之目的、動機係因為求賺取金錢、一時思慮
    未周所致、及其雖違法為公司籌措資金，並未將該資金據為己用，僅圖領取獎金
    之犯罪所得、犯罪之手段、未經主管機關准許，擅自經營收受存款業務，對國家
    金融秩序管理造成之危害、及均否認犯行之態度等一切情狀，各量處如主文第二
    項所示之刑。末查，被告二人素行良好，均未曾受有期徒刑以上刑之宣告，有前
    開紀錄表在卷可考，彼等為籌措公司資金而犯法，惟未造成社會重大危害，經此
    次科刑，當知所警惕，殊無再犯之虞，本院認以其所宣告之刑暫不執行為適當，
    爰均併予宣告緩刑三年，以啟彼自新。
五、另公訴人於原審審理時雖認被告二人前揭所為另犯公平交易法第二十三條、第三
    十五條之罪名，惟查：該法第二十三條固規定「多層次傳銷，其參加人如取得佣
    金、獎金或其他經濟利益，主要係基於介紹他人加入，而非基於其所推廣或銷售
    商品或勞務之合理市價者，不得為之。」，同法第三十五條第二項並有刑事責任
    之規定，然所謂「多層次傳銷」，依公平交易法第八條第一項規定，謂就推廣或
    銷售之計畫或組織，參加人給付一定代價，以取得推廣、銷售商品或勞務『及』
    介紹他人參加之權利，並因而獲得佣金、獎金或其他經濟利益者而言，倘該計畫
    、組織之運作結構中全無商品、勞務之推廣、銷售或其名義，自與多層次傳銷之
    定義不合，而無公平交易法之適用。本件ＯＭＥ歐美互助會係以會員繳納會費，
    並朋分新會員之會費為獎金、紅利之方式經營，全無商品、勞務之推廣、銷售，
    會員雖係基於介紹他人加入而獲取獎金、紅利，依前開說明，顯與公平交易法對
    於多層次傳銷之規定不符，應無公平交易法之適用至明。況且行政院公平交易委
    員會就臺北市商業管理處移送本件歐美互助會疑似多層次傳銷組織型態經營責處
    之案件函覆內容亦為：本案ＯＭＥ歐美互助會在台從事循環互助會推廣活動，尚
    無販售『商品』，純係以金錢流通互助之名義吸引民眾繳付費用加入組織，從事
    非法吸金活動，業已涉有違反銀行法法規範之虞，請依法查處等語，亦有該會九
    十一年一月二十五日公參字第九一ＯＯＯＯ八六Ｏ號函在卷可稽（見警聲搜字第
    四九○號卷第二十頁），可見公平會亦認本件ＯＭＥ歐美互助會以循環互助會之
    名義吸引民眾繳付費用加入之吸金行為應僅成立銀行法，而無公平交易法之適用
    至明，準此，本應為被告丙○○二人無罪之諭知，惟公訴人認被告等此部分所為
    與前揭論罪科刑部分，有裁判上一罪之牽連關係，爰不另為無罪之諭知。
貳、上訴駁回部分（即被告甲○○無罪部分）：
一、公訴意旨略以：被告甲○○於九十年十二月一日經由乙○○之介紹，加入「ＯＭ
    Ｅ歐美互助會」後，竟基於幫助之犯意，提供臺北市○○路○段三七六號八樓處
    所，作為經營「ＯＭＥ歐美互助會」之服務處，幫助丙○○、乙○○等人非法經
    營前開收受存款業務，因認被告甲○○亦涉犯銀行法第一百二十五條第一項、及
    公平交易法第二十三條、第三十五條之幫助罪嫌云云。
二、本件公訴人認被告甲○○涉有右開罪嫌，無非係以其於警詢中自承提供上址作為
    「ＯＭＥ歐美互助會」服務處，且經證人林雄、廖德鍊、張國良、吳碧雯、張期
    積等人證稱該址有設點推廣業務等情，為其主要論據。訊據被告甲○○則堅詞否
    認有右揭犯行，於辯稱：伊沒有提供場地，當時的辦公室是伊租給林雄，並不知
    道該場地有經營歐美互助會等語，於本院審理中再陳：伊不知他們在違法吸金，
    伊是會員，會員編號為八千多號，但整個ＯＭＥ的會員編號共一萬多號，由伊的
    參與程度可知，伊對他們並無幫助等語。
三、按犯罪事實應依證據認定之，無證據不得認定其犯罪事實；又不能證明被告犯罪
    者，應諭知無罪之判決，刑事訴訟法第一百五十四條第二項、第三百零一條第一
    項分別定有明文。次按刑事訴訟法上所謂認定犯罪事實之證據，係指足以認定被
    告確有犯罪行為之積極證據而言，該項證據自須適合於被告犯罪事實之認定，始
    得採為斷罪資料；事實之認定，應憑證據，如未能發現相當證據，或證據不足以
    證明，自不能以推測或擬制之方法，以為裁判基礎，此有最高法院著有二十九年
    上字第三一０五號、四十年台上字第八六號判例可資參照。
四、經查：被告甲○○確實有提供臺北市○○路○段三七六號八樓處所作為「ＯＭＥ
    歐美互助會」之服務處乙節，業據其於警詢中供述甚詳（見偵字第一一二八一號
    卷第七六頁），且經證人林雄於警詢中證述明確（見偵字第一一二八一號卷第六
    二頁），參以證人廖德鍊、張國良、吳碧雯及張期積均於警詢中一致證稱上址亦
    係「ＯＭＥ歐美互助會」之營運據點等情（見偵字第一一二八一號卷第八三頁、
    警聲搜字第四九○號卷第三七頁、四○頁、四一頁、三○頁），被告甲○○於原
    審審理中所辯並未提供場地云云，雖不足採信；惟參諸被告甲○○於警詢中亦已
    明白供稱：伊成為會員後，因看見加入人潮踴躍，且現場負責人洪文宗（指乙○○）告訴伊如果提供營運場地，可以獲得每位會員五元之代價，所以便和洪文宗
    洽談，打算提供伊友人張聰瑞之場地即臺北市○○路○段三七六號八樓處所，作
    為「ＯＭＥ歐美互助會」營業中心等語（見偵字第一一二八一號卷第七六頁），
    可見其提供場地予「ＯＭＥ歐美互助會」使用，主觀上應係為便利自己推廣、吸
    收下線，向該互助會領取獎金，並非為幫助被告丙○○、乙○○違法收受存款甚
    明，從而僅憑被告甲○○前揭於警詢中之供述，及前揭證人之證詞，僅足以證明
    被告甲○○曾提供場地予「ＯＭＥ歐美互助會」使用，尚不足以認定其主觀上有
    何違法銀行法之幫助犯意。而遍查卷證亦無直接證據證明被告甲○○有何其他參
    與或幫助經營「ＯＭＥ歐美互助會」之行為，自難僅憑其前開供詞，遽令被告甲○○負上開違反銀行法之罪責。又被告丙○○、乙○○前揭經營收受存款業務之
    所為，並不另成立公平交易法第二十三條、第三十五條之罪嫌，已如前述，而按
    刑法所規定之從犯，係因幫助正犯而成立，苟無正犯之存在，即無從成立從犯，
    此有最高法院十九年非字第一五一號判例要旨可資參照，從而被告甲○○自亦無
    成立公平交易法從犯之可能。此外，又查無其他積極證據足資證明被告甲○○確
    有公訴人所指之犯行，被告甲○○犯罪尚屬不能證明，原審因而爰諭知無罪之判
    決，並無不合。公訴人復執被告甲○○提供上開營業場所之舉，當對被告丙○○
    、乙○○二人經營ＯＭＥ歐美互助會顯有助力，非純係盡己利而為云云為由，指
    摘原判決不當，惟被告甲○○於九十年十二月五日左右提供場地供ＯＭＥ歐美互
    助會營運，嗣因發覺獲利不如預期，於九十一年一月一日請求退出ＯＭＥ歐美互
    助會（見偵字第一一二八一號卷第七七頁），前後不到一個月時間，果被告甲○○當初確基於幫助被告丙○○二人經營ＯＭＥ歐美互助會之意提供場地，當無於
    不到一個月時間，即退出該互助會收回場地，可見被告甲○○所為主觀上應係為
    便利自己推廣、吸收下線，向該互助會領取獎金無疑。是既難認定被告甲○○主
    觀上有何違法銀行法之幫助犯意，自無從遽以其提供場地之行為客觀上對被告丙○○、乙○○二人經營ＯＭＥ歐美互助會有所幫助即認其亦涉有前開犯行，是公
    訴人之上訴，為無理由，應予駁回。
據上論斷，應依刑事訴訟法第三百六十九條第一項前段、第三百六十八條、第三百六
十四條、第二百九十九條第一項前段，修正前銀行法第一百二十五條第一項，刑法第
十一條前段、第二條第一項但書、第二十八條、第五十九條、第七十四條第一款，判
決如主文。
本案經檢察官蔡薰慧到庭執行職務
中　　　華　　　民　　　國　 　九十三　　年　 　三 　　月　 　二十五　　日
                                 臺灣高等法院刑事第四庭
                                     審判長法  官  蔡  永  昌
                                           法  官  蔡　國　在
                                           法  官  李  英  豪
右正本證明與原本無異。
如不服本判決，應於收受送達後十日內向本院提出上訴書狀，其未敘述上訴之理由者
並得於提起上訴後十日內向本院補提理由書（均須按他造當事人之人數附繕本）。
                                           書記官  鄭  信  昱
中　　　華　　　民　　　國　　九十三　　年　　　三　　　月　　二十五　　日
附錄本案論罪科刑法條：
銀行法（民國八十九年十一月一日以前）第一百二十五條：
違反第二十九條第一項規定者，處三年以上十年以下有期徒刑，得併科新台幣一億元
以下罰金。
附表
┌────┬────┬───────────┬────┐
│會員姓名│加入時間│繳納會費金額          │會員帳號│
├────┼────┼───────────┼────┤
│丙○○  │90.10.29│1215元美金（九單位）  │22      │
├────┼────┼───────────┼────┤
│乙○○  │90.10.29│1215元美金（九單位）  │24      │
├────┼────┼───────────┼────┤
│廖德鍊  │90.11月 │405元美金（三單位）   │73      │
├────┼────┼───────────┼────┤
│吳碧雯  │90.11.6 │405元美金（三單位）   │90      │
├────┼────┼───────────┼────┤
│陳炳宏  │90.11.29│405元美金（三單位）   │1325    │
├────┼────┼───────────┼────┤
│曾欽章  │90.12.4 │405元美金（三單位）   │2722    │
├────┼────┼───────────┼────┤
│甲○○  │90.12.1 │1350元美金（十單位）  │8950    │
├────┼────┼───────────┼────┤
│林雄    │90.12.5 │405元美金（三單位）   │8978    │
├────┼────┼───────────┼────┤
│賴慈毅  │90.12.13│405元美金（三單位）   │14789   │
├────┼────┼───────────┼────┤
│張國良  │90.12.13│270元美金（二單位）   │15952   │
├────┼────┼───────────┼────┤
│張期積  │90.12.15│405元美金（三單位）   │16623   │
└────┴────┴───────────┴────┘
